臺灣高等法院民事判決　九十一年度訴字第三六號
　　　原　　　告　甲○○
　　　被　　　告　乙○○
右當事人間因原告提起刑事附帶民事訴訟，請求侵權行為損害賠償事件，經本院刑事
庭移送前來，爰判決如左︰
    主    文
被告應給付原告新台幣貳佰伍拾萬元，及自民國九十年八月十八日起，至清償日止，
按年息百分之五計算之利息。
訴訟費用由被告負擔。
本判決於原告以新台幣捌拾萬仟元供擔保後，得假執行。
    事    實
甲、原告方面：
一、聲明：除假執行之擔保金額外，餘如主文所示。
二、陳述：
    被告與蘇淑珍、蘇媺及蘇五俊（被告與蘇淑珍原係夫妻，蘇媺與蘇淑珍係姐妹，
　　蘇五俊係蘇淑珍及蘇媺之父，後三人現均通緝中），明知被告及其妻蘇淑珍已無
　　力清償債務，竟共同基於意圖為自己不法所有之概括犯意，隱瞞該事實，於民國
　　（下同）八十三年十一月間，由被告簽發付款人為台灣中小企業銀行，八十四年
　　三月八日期第ＡＬ0000000號，金額為新台幣（下同）五十萬元之空頭支
　　票一張，交與蘇淑珍，再交由蘇五俊，至台北縣三重市○○街三五七巷七十九號
　　，持向原告詐借現款五十萬元；又於八十四年二月八日，在台北縣三重市○○路
　　○段二八四號二樓，由蘇淑珍推由蘇媺出面，持被告簽發付款人為台灣中小企業
　　銀行，八十四年三月八日期第ＡＬ0000000號，金額為五十萬元，八十四
　　年三月三十一日期第ＡＬ0000000號金額為五十萬元及八十四年四月八日
　　第ＡＬ0000000號金額為一百萬元之空頭支票三張，並經被告在場，向原
　　告詐借現款二百萬元，被告及蘇淑珍於得手後，旋即於八十四年四月初，舉家潛
　　逃國外，原告始知受騙。
三、證據：提出支票四張為證。
乙、被告方面：
一、聲明：原告之訴及假執行之聲請均駁回。
二、陳述：
    (一)原告所執有之系爭支票，均非被告所簽發。
    (二)被告平日大都不過問家中事，故被告之前妻蘇淑珍是否曾使用被告之支票向他
      人借款，被告實不知情，直至八十四年三、四月間，有部分債權人持被告名義
      之支票要求被告清償，甚至出言恐嚇，被告不堪家人生命遭受威脅，乃出國躲
      避。
    (三)被告未向原告借貸系爭二百五十萬元，亦未於向原告借錢時出面；況被告之工
      作收入及生活狀況，無須向原告借款，原告之陳述前後不符。
三、證據：提出排序分類表及刑事再審聲請狀為證。
丙、本院依職權調閱本院九十年度上易字第二七一四號被告詐欺案件偵審全卷。
    理    由
一、本件原告主張：被告與蘇淑珍、蘇媺及蘇五俊，明知被告及其妻蘇淑珍即已無力
    清償債務，竟共同基於意圖為自己不法所有之概括犯意，隱瞞該事實，於八十三
    年十一月間，由被告簽發前開五十萬元之空頭支票一張交與蘇淑珍，再交由蘇五
    俊，至台北縣三重市○○街三五七巷七十九號，持向原告詐借現款五十萬元；又
    於八十四年二月八日，在台北縣三重市○○路○段二八四號二樓，由蘇淑珍推由
    蘇媺出面，持被告簽發前開五十萬元、五十萬元及一百萬元之空頭支票三張，並
    經被告在場，向原告詐借現款二百萬元，被告及蘇淑珍於得手後，旋即於八十四
    年四月初，舉家潛逃國外，原告始知受騙等情，爰依侵權行為之法則，求為命被
    告給付二百五十萬元及自附帶民事起訴狀繕本送達之翌日即九十年八月十八日起
    至清償日止，按年息百分之五計算利息之判決。
    被告則以：原告所執有之系爭支票，均非被告所簽發，被告之前妻蘇淑珍是否曾
    使用被告之支票向他人借款，被告實不知情，被告並未向原告借貸系爭二百五十
    萬元，亦未於向原告借錢時出面云云，資為抗辯。
二、經查原告主張之前開事實，已據原告在刑事訴訟偵查中提出前開支票四張為證（
    見台灣台北地方法院檢察署八十四年度偵字第一二二八一號偵查卷第三頁至第六
    頁－影本附於本院卷內），且被告因此所涉及詐欺之刑責部分，亦經刑事法院判
    處有期徒刑壹年拾月確定，亦有本院九十年度上易字第二七一四號刑事判決足據
    （見附民卷第二一頁至第三二頁），復經本院調取上開刑事卷宗核閱屬實，自堪
    信為真實。雖被告否認有參與向原告詐借現款二百五十萬元，並以前開情詞置辯
    ，但查：
    (一)按刑事訴訟判決所認定之事實，固非當然有拘束民事訴訟判決之效力，但民事
      法院調查刑事訴訟原有之證據，而斟酌其結果以判斷事實之真偽，並於判決內
      記明其得心證之理由，即非法所不許（參照最高法院四十九年台上字第九二九
      號判例）。本件兩造均陳明引用本件刑事訴訟之卷證資料（見本院卷第八一、
      一一八、一一九頁），本院自得調查刑事訴訟中原有之證據，斟酌其結果以判
      斷其事實之真偽。
    (二)被告雖抗辯系爭支票四張固均係以伊之名義簽發，惟實非伊所簽發，伊之前妻
      蘇淑珍是否曾使用伊之支票向他人借款，伊不知情，伊未向原告借貸系爭二百
      五十萬元，亦未於向原告借錢時出面云云，惟查：
      兩造間夙無仇隙，原告係被告之親姑姑，茍非事實，衡情應無設詞誣陷被告
        之理，且原告指稱被告及其妻蘇淑珍以購屋為由，向伊詐借系爭二百五十萬
        元，係由被告之岳父蘇五俊出面持被告簽發之前開五十萬元支票一張，至伊
        家中，向伊取款，蘇五俊當時聲稱係被告夫婦欲購買房屋需資金週轉，伊乃
        用牛皮紙袋將錢裝妥交予蘇五俊等情節，核與蘇五俊在刑事訴訟原審審理中
        所供述：「蘇淑珍．．．要我幫她向告訴人甲○○去拿五十萬元，並且將支
        票交給告訴人甲○○」（見台灣板橋地方法院八十九年度易字第二八六六號
        刑事卷第一三六頁－影本附於本院卷內）之情節相符；再經參酌證人翁樹興
        即被告之父在刑事訴訟偵查中所證稱：「蘇媺是在（台灣）中小企（業）銀
        （行）上班，派在證券公司服務，他們銀行有客戶欠金主（錢），我媳婦（
        指蘇淑珍）出面向人借給蘇微」、「我二子也被拿了六百萬（元），小媳婦
        也被拿幾百萬元，我也是」（見台灣台北地方法院檢察署八十八年度偵緝字
        第八二五號卷第六四頁背面、第六五頁正面－影本附於本院卷內）；及證人
        即被告之胞弟翁顯忠在刑事訴訟偵查中所證稱：「．．．是蘇淑珍及蘇媺有
        跟我借過，蘇淑珍在八十四年二月間有跟我借過，是叫她父親蘇五俊來拿錢
        ，是借二百三十萬元，說要週轉用，說二、三星期還」（見台灣板橋地方法
        院檢察署八十九年度偵續字第二九號卷第十三頁反面－影本附於本院卷內）
        ，足見蘇淑珍於向原告借款二百五十萬元時，即已負有鉅額債務。
      被告與蘇淑珍當時為夫妻關係，被告將所申請之支票帳戶全數交由蘇淑珍使
        用，被告復自認當時係在中鼎工程公司擔任研發組副組長職務（見本院卷第
        三一頁背面），當知將支票及印鑑交由他人使用之利害關係，足證被告有同
        意蘇淑珍簽發使用其所領用之支票；再被告復自認於向原告借得二百五十萬
        元後，旋即於八十四年四月初，與蘇淑珍並偕子女舉家出國逃避（見本院卷
        第三一頁背面），衡諸常情，將妻小舉家遷往國外居住，當須長時間之規劃
        ，且被告並隨行出國，直至債權人依原先所約定之清償日期至被告夫婦位於
        台北市○○○路之住所，始發現被告已舉家潛逃國外，且所持被告為發票人
        之支票均遭退票，始知受騙，是被告所辯向原告詐借現款，係蘇淑珍所為，
        與伊無關，系爭支票非伊所同意簽發云云，殊不足取。
      又經於刑事訴訟偵查中函請台灣中小企業銀行查復被告在該行第00000
        000000號支票存款帳戶資金往來情形，發現：(一)該帳戶自八十二年一
        月一日至八十四年十二月二十日往來之支票計有九百餘張之多，共領用二十
        六本支票簿（一三二五張），退補事宜悉由該戶辦理。(二)自八十三年十一月
        四日起至八十四年二月二十四日止，共領用十本支票簿，計四百七十五張支
        票。而於八十四年二月十五日起至八十四年三月二十七日止，計有五十九次
        因存款不足，遭退票後，於七日補足存款之退補紀錄。(三)於八十四年三月三
        十一日、同年四月八日，連續三張支票，退票未補足，正式拒絕往來，於八
        十四年五月五日公告等情，有該行八十九年四月二十四日八九儲蓄字第０一
        二一七號函及所檢附之資料附於台灣板橋地方法院檢察署八十九年度偵續字
        第二九號偵查卷內（見該卷第五三頁至第七四頁－影本附於本院卷內）可稽
        ，足證被告同意其妻蘇淑珍簽發使用之上開支票帳戶，自八十四年二月間起
        ，即大量退票，且已負有鉅額債務，並旋即於八十四年四月初，舉家潛逃出
        國避債，衡情應非一時所可造成，足見被告及蘇淑珍於八十三年十一月間即
        已無力清償債務，仍簽發該帳戶之八十四年三月八日期、同年月三十一日期
        及同年四月八日期之空頭支票（見台灣台北地方法院檢察署八十四年度偵字
        第一二二八一號偵查卷第三頁至第六頁－影本附於本院卷內）交付原告收執
        ，以資取信原告，顯見被告及蘇淑珍於借款之初，即心存詐欺。
      被告雖辯稱伊不知伊妻蘇淑珍有使用伊帳戶之支票，向原告借錢云云，然查
        ，被告於刑事訴訟偵查中已供稱伊雖未持支票向原告借款，但伊有授權伊妻
        使用支票，支票使用情形，均會經伊過目等語（見台灣台北地方法院檢察署
        八十八年偵緝字第八二五號卷第二八頁背面－影本附於本院卷內），嗣經檢
        察官勘驗該次訊問期日錄音帶，顯示被告確曾供稱：「（問：你的票都誰在
        使用？）我的票我及我太太在使用」、「（問：你太太使用你知道不知道？
        ）在使用一定會給我過目，一般來講」等語，有勘驗筆錄可稽（見台灣板橋
        地方法院檢察署八十九年度偵續字第二九號卷第五二頁正、背面－影本附於
        本院卷內），是被告既授權其妻蘇淑珍使用支票，並於使用前大都經其過目
        ，則被告對於其妻蘇淑珍使用其支票帳戶之情形，豈有不知之理？足見被告
        抗辯伊不知伊妻蘇淑珍有使用伊帳戶之支票向原告借錢云云，委無足取。再
        查，被告於刑事訴訟偵查中復供稱：「（問：所開設支票帳戶何人使用？）
        我與我太太合著用」等語（見台灣台北地方法院檢察署八十八年度偵續字第
        五八三號卷第三一頁正、背面－影本附於本院卷內），益見被告對於其妻蘇
        淑珍使用其帳戶之支票，確屬知情無訛。
    (三)按因故意或過失，不法侵害他人之權利者，負損害賠償責任；又數人共同不法
      侵害他人之權利者，連帶負損害賠償責任，民法第一百八十四條第一項前段及
      第一百八十五條第一項分別定有明文。本件被告既有與其前妻蘇淑珍共同向原
      告詐借系爭二百五十萬元，則原告請求被告賠償二百五十萬元，自屬有據。
三、綜上所述，原告依據侵權行為之法則，請求被告給付二百五十萬元，及自附帶民
    事起訴狀繕本送達之翌日即九十年八月十八日起至清償日止，按年息百分之五計
    算之利息，自屬應予准許。末查原告既陳明願供擔保，以代釋明，聲請宣告假執
    行，經核與規定相符，爰酌定相當之擔保金額併予准許。
四、至兩造其餘之攻擊或防禦方法及未經援用之證據，經本院斟酌後，認為均不足以
    影響本判決之結果，自無逐一詳予論駁之必要，併此敘明。
五、據上論結，本件原告之訴為有理由，依民事訴訟法第七十八條、第四百六十三條
    、第三百九十條第二項，判決如主文。
中　　　華　　　民　　　國　　九十一　　年　　　六　　　月　　二十五　　日
　　　　　　　　　　　　　　　　民事第十三庭
　　　　　　　　　　　　　　　　　　審判長法　官　林　鄉　誠
　　　　　　　　　　　　　　　　　　　　　法　官　劉　清　景
　　　　　　　　　　　　　　　　　　　　　法　官　王　聖　惠
右正本係照原本作成。
被告如不服本判決，應於收受送達後二十日內向本院提出上訴書狀，其未表明上訴理
由者，應於提出上訴後二十日內向本院補提理由書狀（均須按他造當事人之人數附繕
本）上訴時應提出委任律師或具有律師資格之人之委任狀；委任有律師資格者，另應
附具律師及格證書及釋明委任人與受任人有民事訴訟法第四百六十六條之一第一項但
書或第二項（詳附註）所定關係之釋明文書影本。
中　　　華　　　民　　　國　　九十一　　年　　　六　　　月　　二十六　　日
　　　　　　　　　　　　　　　　　　　　　書記官　陳　樂　觀
附註：
民事訴訟法第四百六十六條之一（第一項、第二項）：
對於第二審判決上訴，上訴人應委任律師為訴訟代理人。但上訴人或其法定代理人具
有律師資格者，不在此限。
上訴人之配偶、三親等內之血親、二親等內之姻親，或上訴人為法人、中央或地方機
關時，其所屬專任人員具有律師資格並經法院認為適當者，亦得為第三審訴訟代理人
。
